最高法院刑事判決　　　　　　　　　　　　　　　九十三年度台上字第二五三四號
　　上　訴　人　台灣高等法院台中分院檢察署檢察官
　　被　　　告　甲○○
右上訴人因被告違反公職人員選舉罷免法案件，不服台灣高等法院台中分院中華民國
九十三年三月十八日第二審更審判決（九十二年度選上更(一)字第二八六號，起訴案號
：台灣彰化地方法院檢察署九十一年度偵續字第二七號），提起上訴，本院判決如左
：
    主  文
上訴駁回。
    理  由
按刑事訴訟法第三百七十七條規定：上訴於第三審法院，非以判決違背法令為理由，
不得為之。是提起第三審上訴，應以原判決違背法令為理由，係屬法定要件。且必須
依據卷內資料為具體之指摘，並足據以辨認原判決已具備違背法令之形式，始屬相當
。本件原判決就檢察官指被告甲○○於民國九十年十二月十九日十八時五十分許（彰
化縣第十四屆彰化縣鄉鎮市長選舉期間），在彰化縣溪州鄉○○路○段三二二號陳聰
龍住處，意圖使當時參選彰化縣溪州鄉鄉長候選人陳樹籃不當選，竟向陳聰龍、陳許
月鳳夫妻陳稱：「陳樹籃向另一候選人王福元收取新台幣（下同）六十萬元，支付登
記費十二萬元，尚賺四十八萬元，陳樹籃是選假的，支持他沒用，要支持林連堂。」
等不實言論，而傳播不實之事，足以生損害於陳樹籃，因認被告涉有違反公職人員選
舉罷免法第九十二條之罪嫌云云。經審理結果，認被告之犯罪不能證明，因而維持第
一審諭知被告無罪之判決，駁回檢察官在第二審之上訴。已依據卷內資料詳予說明。
從形式上觀察，原判決並無違背法令情形存在。檢察官上訴意旨略稱(一)、本件最高法
院發回更審之理由係以前審所為被告犯罪事實之認定中，擴張起訴事實中所無之「陳
樹籃沒有讀書不識字」為被告之犯罪事實，而該擴張部分又未踐行調查之訴訟程序，
究竟有無該事實仍屬不明，乃撤銷前審有罪判決，發回原審更為判決，並未就前審所
為其他事實（即起訴之犯罪事實）之認定及法律之適用有所指摘，合先敘明。(二)、原
審依據證人陳聰龍、陳許月鳳夫婦於偵訊、一審及原審中之證言及被告之自白，雖認
被告確有為首開言論（判決理由三、(1)），但又以證人陳聰龍之住處並非公共場所，
被告僅向證人陳聰龍夫婦二人發表前開言論，與社會大眾在家或闢室閒聊談論政治、
選情等情無異，且依卷附候選人登記冊顯示，告訴人陳樹籃學歷最低，僅溪州國小畢
業，又無被告向其他第三人為前開言論之證據，乃認其並無使告訴人不當選而散布謠
言或傳播不實之事之故意云云。惟查原審所為上開被告無罪之認定理由，非惟並非最
高法院本次發回更審之理由；且公職人員選舉罷免法第九十二條規定之「散布謠言或
傳播不實之事」本與刑法第三百十條之公然侮辱罪及同法第三百十一條誹謗罪中之意
圖散布於眾之構成要件有別，前者僅須口耳相傳即可達散布與傳播之效，此與後者必
須在公開場合或群眾聚集場所為之，迥然不同，原審以被告僅在陳聰龍夫婦家中談論
上開事項，即認其無散布與傳播之故意，顯屬率斷，而有適用法則不當之違背法令。
而原審僅以候選人登記冊顯示告訴人學歷最低，僅溪州國小畢業，即認被告無使告訴
人不當選而散布謠言或傳播不實之事之故意，並未就起訴事實部分論斷，已有理由不
備之違背法令；且被告所言之告訴人「向另一候選人王福元收取六十萬元，支付登記
費十二萬元，尚賺四十八萬元，陳樹籃是選假的，支持他沒有用，要支持林連堂﹂等
語，顯已涉及參選人員之操守及人格，尤其影響選舉人對該人日後當選公職人員是否
清廉之判斷，況被告復進一步以告訴人「是選假的，支持他沒有用」，而要陳聰龍夫
婦支持另一候選人林連堂，則被告即有使告訴人不當選而散布謠言或傳播不實之事之
故意，甚為明確。乃原審既認被告曾為上開不利告訴人之言論，復認被告並無使告訴
人不當選而散布謠言或傳播不實之事之故意，即有先後理由矛盾，及判決違背經驗法
則之違背法令云云。惟按證據之憑信力如何，事實審法院依自由心證之原則，本有斟
酌取捨之權，苟其取捨，不違背經驗法則或論理法則，不得任意指為違法，而據為適
法之第三審上訴理由。且公職人員選舉罷免法第九十二條之所謂「散布謠言，傳播不
實」之事，應以散布、傳播虛構具體事實為構成要件，除需具此特別要件外，尤須具
有故意之一般要件。原判決已就證人王福元雖於偵查中證述：伊並未拿六十萬元給陳
樹籃叫他不要選等語，縱認被告未加求證而向證人陳聰龍發表前開言論，然證人陳聰
龍於偵查及審理中迭證稱被告在其住處發表前開言論時，僅有被告及其夫婦共三人在
場等語，證人陳聰龍之住處並非公共場所，被告僅向證人陳聰龍夫婦二人發表前開言
論，與社會大眾在家或闢室閒聊談論政治、選情等情無異，況依卷附彰化縣第十四屆
彰化縣鄉鎮市長選舉候選人登記冊顯示，告訴人學歷最低，僅溪州國小畢業，綜觀全
卷，並無被告向其他第三人為前開言論之證據，尚難遽認被告有使候選人當選、不當
選或散布、傳播於眾之故意。此外，復查無其他積極證據足證被告有使告訴人不當選
而散布謠言或傳播不實之事之故意，因認被告之犯罪尚屬不能證明。業於理由內詳加
說明。上訴意旨就原審根據證據判決無罪所為論斷，究竟違背如何之證據法則，並未
依據卷內資料為具體之指摘，徒憑己見，就原判決已說明事項或屬原審採證認事職權
之適法行使，任意指摘採證違背經驗法則，理由不備、矛盾，適用法則不當之違法，
且仍為單純事實之爭執，難謂為適法之第三審上訴理由。再我國刑事訴訟制度係採覆
審制，第二審應就第一審判決經上訴之部分，為完全重覆之審理，案件經最高法院發
回後即回覆第二審訴訟程序，並非僅能就最高法院發回理由加以審理，併此敘明。綜
上所述，檢察官之上訴違背法律上之程式，應予駁回。
據上論結，應依刑事訴訟法第三百九十五條前段，判決如主文。
中　　　華　　　民　　　國　　九十三　　年　　　五　　　月　　 十三 　　日
                              最高法院刑事第二庭
                                  審判長法官  陳　錫　奎
                                        法官  洪　清　江
                                        法官  李　伯　道
                                        法官  邵　燕　玲
                                        法官  洪　佳　濱
      右正本證明與原本無異
                                              書  記  官
中　　　華　　　民　　　國　　九十三　　年　　　五　　　月　　 十九 　　日
                                                                    Ｍ
